【裁判字號】    98,重訴,405
【裁判日期】    990331
【裁判案由】    債務人異議之訴
【裁判全文】
臺灣臺北地方法院民事判決             98年度重訴字第405號
原      告  丙○○
訴訟代理人  吳尚昆律師
            洪榮彬律師
            李怡卿律師
被      告  第一商業銀行股份有限公司
法定代理人  甲○○
訴訟代理人  丁○○
            乙○○
上列當事人間請求債務人異議之訴事件，本院於中華民國99 年3
月24日言詞辯論終結，判決如下：
    主  文
本院九十六年度執字第二二二六三號返還借款強制執行事件中關
於對原告之執行程序應予撤銷。
訴訟費用由被告負擔。
    事實及理由
一、原告主張：
（一）被告就訴外人即原告之被繼承人賴陳玉盞因擔任連帶保證
      人所積欠新臺幣（下同）603 萬1930元之債務及利息、違
      約金（下稱系爭債務），曾經臺灣臺中地方法院核發75年
      度民執二字第12897 號債權憑證，再於同院82年度執字第
      10332號受償執行費用1萬3690元，利息、違約金15萬7689
      元，並就不足部分，取得同院82年度民執二字第10332 號
      債權憑證；被告另於該院86年度執二字第22962 號參與分
      配受償150萬3946元。嗣賴陳玉盞在民國90年2月15日死亡
      ，被告於95年向該院聲請強制執行，因查無財產執行而無
      結果，復經該院於95年1 月23日95年執二字第3543號核發
      債權憑證，則系爭債務乃屬繼承開始以前已發生代負履行
      責任之保證契約債務。
（二）詎被告執該臺灣臺中地方法院95年度執二字第3543號債權
      憑證，以原告依法應對賴陳玉盞之債務負連帶清償責任為
      由，向本院民事執行處聲請強制執行，經本院以96年度執
      字第22263 號受理在案，並查封原告所有坐落臺北市○○
      區○○段二小段518 地號、面積1438平方公尺、權利範圍
      萬分之245之土地與其上建號589號即門牌號碼為臺北市○
      ○區○○路3段118 巷12弄10號2樓之房屋（下稱系爭房地
      ）。
（三）然原告於52年結婚後即定居台北，自81年起更經常住居美
      國，往返台美兩地，對居住於臺中市○○路○段35巷2號之
      賴陳玉盞負有系爭債務一事並不知情，對臺灣臺中地方法
      院數次之強制執行程序亦毫無知悉，直至96年4 月經告知
      原告所有之系爭房地遭被告查封，始得知賴陳玉盞生前因
      擔任連帶保證人而積欠被告系爭債務乙節。既被告已分別
      在臺灣臺中地方法院82年度執二字第10332號受償17萬137
      9元、86年度執二字第22962號受償150 萬3946元，並於本
      件強制執行程序中收取原告向本院民事執行處所提存之96
      年度存字第3610號提存金（含國庫利息）610萬5565 元，
      則被告主張至98年1 月17日止，原告尚須返還有本息及違
      約金788 萬1299元，而繼續就原告所有之財產為強制執行
      ，即無理由。
（四）況賴陳玉盞死亡時並未留有遺產，原告與其他繼承人均遵
      傳統習俗，由訴外人即原告之父賴清標全權負責處理賴陳
      玉盞之後事，原告斯時並不知賴陳玉盞負有系爭債務，於
      返台處理後事後隨而赴美，是原告未自賴陳玉盞處繼承任
      何遺產，卻已因繼承關係清償被告610 萬5565元，已逾系
      爭債務之本金603 萬1930元，並已超過各連帶保證人依其
      內部關係所應分擔之額，故由原告繼續履行系爭債務，顯
      失公平，爰依修正後之民法第1148條第2 項、民法繼承編
      施行法第1條之3第2項及強制執行法第14條第1項之規定提
      起本訴。
（五）聲明：本院96年度執字第22263 號返還借款強制執行事件
      中關於對原告之執行程序，應予撤銷。
二、被告則以：民法第1148條修正後，係將繼承改為「概括繼承
    限定責任」，民法繼承編施行法第1 條之3第2項規定關於繼
    承在民法繼承編98年5 月22日修正施行前開始，繼承人對於
    繼承開始以前已發生代負履行責任之保證契約債務之情形，
    在立法技術上係規定「由其繼續履行債務顯失公平者，以所
    得遺產為限，負清償責任」，而非直接使用「適用修正後繼
    承編之規定」。由此可知，對於發生在修法前之保證債務，
    繼承人原則上仍負概括繼承責任，僅在繼承人負概括繼承責
    任顯失公平時，始例外得主張修法後之限定責任，而所謂「
    由其繼續履行債務顯失公平者」應解為繼續履行債務將導致
    繼承人難以維生，而危及生存權而言，故原告應就由其繼續
    履行系爭債務將導致其難以維生，有顯失公平之情事負舉證
    之責等語資為抗辯。並聲明：原告之訴駁回。
三、兩造不爭執事項：
（一）訴外人新新橡膠廠股份有限公司（下稱新新橡膠公司）邀
      同賴清標、賴陳玉盞、訴外人賴國棟、黃連福及林英造為
      連帶保證人向被告借款，嗣新新橡膠公司積欠被告本金60
      3萬1910元，及自74年7月27日起至清償日止按週年利率百
      分之10.75計算之利息，並按週年利率百分之2.15 計算之
      違約金。
（二）賴陳玉盞於90年2 月15日死亡，原告為賴陳玉盞之長女，
      並未聲請拋棄或限定繼承。
（三）被告先後就賴陳玉盞積欠之系爭債務聲請強制執行及參與
      分配，分別在臺灣臺中地方法院82年度執二字第10332 號
      受償17萬1379元（含執行費1 萬3690元）、86年度執二字
      第22962號受償150萬3946元。
（四）嗣被告執臺灣臺中地方法院95年度執二字第3543號債權憑
      證，以原告依法應對賴陳玉盞之債務負連帶清償責任為由
      ，向本院民事執行處聲請強制執行，經本院以96年度執字
      第22263 號受理在案，並查封原告所有之系爭房地；後被
      告依本院97年12月18日北院隆96執子字第22263 號執行命
      令，於98年1 月17日向本院提存所收取原告於96年度存字
      第3610號提存事件所提存之現金3萬1930元及面額600萬元
      之台北富邦銀行可轉讓定期存單（含稅後利息607 萬3635
      元），合計共610萬5565元（計算式：3萬1930元+607萬36
      35元＝610萬5565元）。
四、本件爭點：
（一）原告就系爭債務是否有由其繼續履行債務顯失公平之情事
      ？
（二）原告得否主張以其所得遺產為限負清償責任，而請求撤銷
      96 年度執字第22263號返還借款強制執行事件中對原告之
      執行程序？
五、得心證之理由：
（一）原告就系爭債務是否有由其繼續履行債務顯失公平之情事
      ？
   1、原告之母賴陳玉盞於90年2 月15日死亡，原告未為拋棄繼
      承或限定繼承之表示一事，為兩造所不爭執，是其繼承之
      系爭債務係於98年5月22日民法繼承編修正施行前之90年2
      月15日開始，且未能在前揭民法繼承編修正施行前之法定
      期間為限定或拋棄繼承表示之事實，已堪認定。
   2、按繼承人對於被繼承人之債務，以因繼承所得遺產為限，
      負清償責任，98年6月10日修正公布之民法第1148條第2項
      定有明文。又按繼承在民法繼承編中華民國98年5 月22日
      修正施行前開始，繼承人對於繼承開始以前已發生代負履
      行責任之保證契約債務，由其繼續履行債務顯失公平者，
      以所得遺產為限，負清償責任，民法繼承編施行法第1 條
      之3第2項亦有明文。此乃斟酌97年1月5日增訂民法第1153
      條第2項、第1148條第2項及施行法第1條之1第2項、第1條
      之2第1項規定，未能適用於繼承人為完全行為能力人，且
      未能於民法修正施行前之法定期間為限定或拋棄繼承者，
      若仍概括承受被繼承人之債務，將影響債務人之生計甚鉅
      。此外，若係繼承開始以前已發生之代負履行責任之保證
      契約債務，因保證人保證責任之發生，繫諸主債務人是否
      履行債務，與一般債務人負擔自己債務責任之情形不同，
      故相較於一般債務，保證契約債務之存在較難為保證人之
      繼承人所獲悉，況債權人借款時所評估者，乃為主債務人
      及保證人本身之資力，通常不會就保證人之繼承人之資力
      併予評估，從而，繼承人如因繼承保證契約債務以致影響
      其財產權及生存權，國家即有加以保護之必要，自宜溯及
      保護此等繼承人。
   3、經查，原告主張其自51年結婚後未與賴陳玉盞同居，且自
      81年起便經常居住美國乙節，固經本院職權調取原告自81
      年1月1日起至99年3 月25日止之入出境記錄證明其入出境
      次數確係頻繁（見本院卷第131頁至第132頁），惟依臺灣
      社會之風俗民情，子女或因就學、工作、結婚等因素長期
      未與父母同居，但期間仍有可能與父母聯繫而知悉父母或
      家中之財務狀況，故原告以未與賴陳玉盞同居共財，於繼
      承開始時無法知悉繼承債務之存在，致未能於修正施行前
      之法定期間為限定或拋棄繼承為由，認可以所得遺產為限
      ，就賴陳玉盞所遺留之系爭債務負清償責任，並無理由。
   4、然而，本件賴陳玉盞積欠被告之系爭債務係74年7 月27日
      （即被告主張賴陳玉盞積欠借款之利息、違約金起算日）
      前，新新橡膠公司向被告借款之保證債務，誠如上述，而
      保證人保證責任之發生，繫諸主債務人是否履行債務，與
      一般債務人負擔自己債務責任之情形不同，本較難為繼承
      人所知悉，在賴陳玉盞未主動告知之情形下，實難要求原
      告必須詳實知悉賴陳玉盞就該筆借貸併為連帶保證人，且
      得在繼承之法定期間內為拋棄或限定繼承。
   5、又關於繼承債務是否顯失公平，本院認繼承人與債務發生
      之關連性、繼承人對被繼承人繼承開始前財產狀況之影響
      程度，應為重要之判斷準據。亦即，債務之發生直接與債
      務人有關連者，如被繼承人為繼承人求學、分居或營業所
      發生之負債，由繼承人繼承該債務即非顯失公平。被繼承
      人曾於繼承開始前贈與繼承人超逾所負債務財產，或依被
      繼承人對繼承人之扶養狀況，與所負債務之金額比例為比
      較，尚非顯然失衡者，皆係因繼承人之受有利益而影響被
      繼承人債務之清償，亦可認非顯失公平。
   6、查原告自賴陳玉盞處繼承之系爭債務，乃賴陳玉盞早於74
      年以前為新新橡膠公司為連帶保證人之保證債務，包含本
      金60 3萬1930元，及自74年7 月27日起至清償日止按週年
      利率百分之10.75 計算之利息，並按週年利率百分之2.15
      計算之違約金，迄至98年1 月21日止，該系爭債務之總額
      已達226 8萬7940元（見本院卷第124頁）；而原告縱有繼
      承賴陳玉盞之積極財產，則至多為賴陳玉盞投資訴外人三
      信商業銀行股份有限公司之11萬4270元及新光金融控股股
      份有限公司之5640元共11萬9910元，且前揭遺產尚須與賴
      陳玉盞之其餘繼承人（包含賴清標、訴外人賴國弘、賴國
      棟、賴美昭、賴美及賴美蓉共6 人，見本院卷第96頁、
      第87頁、第82頁）所共同繼承，故每名繼承人（含原告在
      內共7人）所繼承之積極遺產僅為1萬7130元（計算式：11
      萬9910元÷7人＝1萬7130元），基此，原告自賴陳玉盞所
      繼承之積極遺產與債務比例顯然失衡。惟原告所繼承之遺
      產與負擔之債務固有前開失衡情事，原告自從得悉賴陳玉
      盞對被告負有上開保證債務後，仍就該保證債務清償共61
      0 萬5565元，不僅已償還超過賴陳玉盞所積欠被告之本金
      603萬1930元，亦顯已超過賴陳玉盞之7名繼承人迄至98年
      1月21日止所應平均負擔之數額約324萬1134元（計算式：
      2268萬7940元÷7人≒324萬1134元，即便賴清標於95 年1
      月5日 死亡，原告所清償之債務同已超過其本應負擔之數
      額）。另參卷附被告所舉原告之財產所得資料（見本院卷
      第65頁至第69頁），雖原告除經本院查封之系爭房地外，
      尚有多筆投資與所得，然原告所有之不動產僅有系爭房地
      ，且原告設籍與在台之居住處所亦為系爭房地，併參原告
      與賴陳玉盞之經濟狀況可知，系爭房地應為原告以自身之
      能力所購買，今原告就賴陳玉盞所積欠之系爭債務既業已
      清償61 0萬5565元，如要求原告於清償610 萬5565元後，
      仍須以其自身購買用以居住使用之唯一不動產繼續負擔賴
      陳玉盞剩餘之保證債務共1658萬2375元（計算式：2268萬
      7940元－610 萬5565元＝1658萬2375元），致原告面臨可
      能失去所有唯一不動產之風險，實會影響原告之生存權及
      財產權，復考量原告所繼承之財產、負擔之債務、已清償
      之數額等一切情狀，應堪認由原告繼續履行賴陳玉盞之保
      證債務係已達顯失公平之程度。
   7、綜此，原告雖不得因未與賴陳玉盞同居共財而主張無法知
      悉賴陳玉盞所負之債務，然保證債務與一般債務之性質本
      即不同，較難為繼承人所發現，而原告既未能於賴陳玉盞
      負擔該保證債務時知悉此事，由其繼續履行又有前揭顯失
      公平之情事，即符98年5月22日民法繼承編施行法第1條之
      3第2項之要件，自得僅以原告所得遺產為限對被告負清償
      之責。
（二）原告得否主張以其所得遺產為限負清償責任，而請求撤銷
      96 年度執字第22263號返還借款強制執行事件中對原告之
      執行程序？
      查原告本得僅以其所得遺產即前述之1 萬7130元為限負清
      償責任，卻業已清償610萬5565元，則原告以其符合98 年
      5月22日民法繼承編施行法第1條之3第2項之規定為由，就
      被告聲請查封系爭房地之部分爰依強制執行法第14 條第1
      項之規定，主張本院96年度執字第22263 號返還借款強制
      執行事件中關於對原告之執行程序，應予撤銷，則有理由
      。
六、綜上所述，原告於繼承開始時無法知悉賴陳玉盞對被告有系
    爭債務之存在，且如由原告繼續履行系爭債務，對原告有顯
    失公平之情事，故原告自得依修正後之民法第1148條第2 項
    、民法繼承編施行法第1 條之3第2項之規定，僅以其所得遺
    產為限對被告負清償之責。從而，原告依強制執行法第14條
    第1項之規定，請求撤銷本院96年度執字第22263號返還借款
    強制執行事件中關於對原告之執行程序，洵屬有據，應予准
    許。
七、本件事證已臻明確，兩造其餘攻擊防禦方法與判決之結果不
    生影響，爰不另贅論，併此敘明。
八、訴訟費用之負擔：民事訴訟法第78條。
中    華    民    國    99    年    3     月    31    日
                  民事第二庭  審判長法  官  張松鈞
                                    法  官  李家慧
                                    法  官  羅郁婷
以上正本係照原本作成。
如對本判決上訴，須於判決送達後二十日之不變期間內，向本院
提出上訴狀。
中    華    民    國    99    年    3     月    31    日
                                    書記官  楊婷雅

司法院資訊處製作；財團法人民間司法改革基金會備份。
